【裁判字號】    97,訴,254
【裁判日期】    970820
【裁判案由】    履行契約
【裁判全文】
臺灣雲林地方法院民事判決               97年度訴字第254號
原      告  台灣自來水股份有限公司第五區管理處
法定代理人  乙○○
訴訟代理人  陳文彬律師
被      告  甲○
被      告  柳大學
被      告  丙○○
                        巷10.
上列當事人間請求履行契約事件，本院於民國97年8 月6 日言詞
辯論終結，判決如下：
    主      文
被告甲○應將坐落雲林縣口湖鄉○○○段300-13地號土地、面積
2133平方公尺、應有部分1151分之600 之所有權移轉登記與原告
。
被告柳大學應將坐落雲林縣口湖鄉○○○段300-13地號土地、面
積2133平方公尺、應有部分1151分之400 之所有權移轉登記與原
告。
被告丙○○應將坐落雲林縣口湖鄉○○○段300-13地號土地、面
積2133平方公尺、應有部分1151分之151 之所有權移轉登記與原
告。
訴訟費用新台幣貳萬參仟玖佰陸拾捌元由被告甲○負擔壹萬貳仟
肆佰玖拾肆元、被告柳大學負擔捌仟參佰參拾元，被告丙○○負
擔參仟壹佰肆拾肆元。
    事實及理由
一、被告三人經合法通知，未於言詞辯論期日到場，查無民事訴
    訟法第三百八十六條所列各款情形，依原告之聲請，由其一
    造辯論而為判決。
二、原告起訴主張：
  1.原告前於民國六十九年七月間與被告丙○○、甲○、柳大學
    簽訂不動產土地買賣預約契約書，購買被告三人所有坐落雲
    林縣口湖鄉○○○段三○○之四地號土地之應有部分，分別
    為四八○○分之一五一、四八分之六、四八分之四。然礙於
    當年法令之限制，農地無法分割及移轉為共有，購買該土地
    後，兩造遂約定該購得之土地，仍登記於被告名下，並由被
    告等人及其他土地共有人簽立同意書，同意原告得於分割及
    地目變更前先行使用前開土地之部分土地，並得於其上建造
    構造物，俟法令變更土地得移轉為共有或因地目變更時，再
    移轉給原告。按農業發展條例及土地法限制農地移轉為共有
    等限制，業已於八十九年一月間廢止，為此原告曾派員要求
    被告辦理土地所有權持分移轉登記事宜，惟被告以土地權狀
    遺失為由，迄今仍拒絕辦理移轉登記與原告，原告遂提起92
    年度訴字第324 號案件，請求被告履行契約，並獲確定判決
    在案，但因受農業發展條例限制農地與私法人之限制，前開
    判決無法辦理所有權移轉登記，而上開土地後經判決共有物
    分割，被告三人分割後共同取得同段300- 13 地號土地（下
    稱系爭土地），土地使用類別亦變更為特定目的事業用地，
    為此依據買賣契約，請求被告三人各自將系爭土地所有權之
    應有部分移轉登記予原告，並聲明如主文第一項所示。
三、被告三人均未於言詞辯論期日到場，被告甲○、丙○○亦未
    提出書狀作何聲明或陳述。被告柳大學提出書狀答辯同意原
    告請求，但所需登記費用及本件訴訟費用均應由原告負擔等
    語。
四、原告上開主張之事實，業據其提出不動產土地買賣預約契約
    書、同意書、土地登記謄本、92年度訴字324 號民事判決各
    一份等為證。被告柳大學具狀陳稱同意原告之請求，被告甲
    ○、丙○○對於原告主張之事實，已於相當時期受合法之通
    知，而於言詞辯論期日不到場，亦未提出準備書狀爭執，依
    民事訴訟法第280 條之規定，應視同自認，故堪認原告之主
    張為真實。
五、按以不能之給付為契約標的者，其契約為無效。但其不能情
    形可以除去，而當事人訂約時並預期於不能之情形除去後為
    給付者，其契約仍為有效，民法第二百四十六條第一項定有
    明文。又按債務人之應有部分，因裁判分割，其權利即集中
    於分割後之特定物，最高法院72年台上字第2642號判例意旨
    參照。查：
  (一)系爭土地原地號為口湖鄉○○段300 之4 地號，被告甲○之
    應有部分為48分之6 、被告柳大學之應有部分為48 分 之4
    、被告丙○○之應有部分為4800分之151 ，地目屬田，嗣後
    上開300 之4 地號土地經判決共有物分割後，地號變更為同
    段300 之13，被告甲○應有部分變更為1151分之600 、被告
    柳大學之應有部分變更為1151分之400 、被告丙○○之應有
    部分變更為1151分之151 ，此乃債務人原有權利在型態上之
    變更，依上開判例意旨可知，兩造之買賣契約之效力應及於
    判決分割後之系爭300-13地號土地上。
  (二)次依八十九年一月二十八日生效施行前之土地法第三十條及
    農業發展條例第三十條規定，私有農地不得分割及移轉為共
    有，苟因農地買賣而需移轉為共有，固因違反法律之規定，
    屬法律不能而無效，惟當事人若約定於不能之情事除去後始
    為登記者，則其契約仍不能謂之無效。原告與被告三人訂定
    本件不動產買賣契約後又簽訂一同意書，該同意書載明在未
    分割、地目變更前，立同意書之共有人同意由原告先行使用
    ，並建造構作物絕無異議之約定，此有原告提出之同意書一
    紙為證，足見雙方已有預期在不能之情形除去後，始辦理移
    轉登記之約定，依前開規定，自為有效。
  (三)又原告雖曾就上開雲林縣口湖鄉○○○段300-4 地號土地被
    告三人所有之應有部分起訴請求被告三人移轉登記為原告所
    有，並獲勝判決確定，但查當時300-4 地號土地之地目為田
    ，依農業發展條例第33條：私法人不得承受耕地。但符合第
    三十四條規定之農民團體、農業企業機構或農業試驗研究機
    構經取得許可者，不在此限之規定可知，該案判決時原告並
    不符合農業發展條例第34條規定之身分，其係不得承受耕地
    ，該判決竟准許被告等移轉土地應有部分予原告，致使原告
    持此判決地政機關亦不准登記，其判決自屬違背法令，屬無
    效判決之情況，本院自不受其拘束，亦無一事不再理原則之
    適用，併此敘明。
六、原告與兩造之買賣契約既屬有效成立，從而，原告依買賣契
    約之法律關係，請求被告甲○、柳大學、丙○○將其所有坐
    落雲林縣口湖鄉○○○段300-13地號土地之應有部分分別為
    1151分之600 、1151分之400 、1151分之151 之所有權移轉
    登記予原告，為有理由，應予准許。
七、本件訴訟費用依職權確定為23968 元，應由被告依其應有部
    分比例分擔，即被告甲○應負擔12494 元、被告柳大學應負
    擔8330元、被告丙○○應負擔3144元。
八、訴訟費用負擔之依據：民事訴訟法第78條、第85條第1 項但
    書，判決如主文。
中    華    民    國    97    年    8     月    20    日
                  民事第一庭    法  官  黃瑞井
以上正本係照原本作成
如對本判決上訴，須於判決送達後廿日內向本院提出上訴狀
中    華    民    國    97    年    8     月    20    日
                                書記官  徐基典


司法院資訊處製作；財團法人民間司法改革基金會備份。
